臺灣桃園地方法院民事判決　　　　　　　96年度簡上字第82號
上　訴　人　丙○○
被 上 訴人　乙○○
上列當事人間請求給付票款事件，上訴人對於中華民國96年3 月
19日本院桃園簡易庭96年度桃簡字第78號第1 審簡易判決提起上
訴，本院於96年10月4 日言詞辯論終結，判決如下：
    主      文
原判決關於命上訴人給付超過新臺幣伍拾萬捌仟元及自民國九
十五年十一月二十四日起至清償日止，按年息百分之五計算之利
息，及該部分假執行之宣告，暨訴訟費用之裁判均廢棄。
上開廢棄部分，被上訴人在第一審之訴駁回。
其餘上訴駁回。
第一、二審訴訟費用由上訴人負擔百分之三十四，餘由被上訴人
負擔。
    事實及理由
一、被上訴人起訴主張：伊執有訴外人甲○○背書轉來，由上訴
    人簽發，付款人日盛國際商業銀行北桃園分行，票號CC0000
    000 號、發票日民國94年11月30日，面額新臺幣（下同）1,
    600,000 元支票乙紙（下稱系爭支票），經伊於95年10月14
    日為付款之提示竟未獲兌現，爰依票據之法律關係，請求上
    訴人如數給付票款並自支付命令送達翌日起加計法定遲延利
    息等語。
二、上訴人則以：被上訴人原為「黃金美食屋（澳洲餐廳RODEOO
    ,S）」之實際股東，而以其友人即訴外人甲○○出名擔任股
    東，後被上訴人以1,600,000 元為代價同意出售伊餐廳股份
    予上訴人，上訴人乃於94年11月30日前後簽發系爭支票交付
    訴外人甲○○供作擔保，當時被上訴人亦在場，後上訴人並
    於95年4 月間與訴外人甲○○簽訂股權讓渡書，嗣陸續支付
    股款計1,062,000 元均係匯入被上訴人帳戶，尾款538,000
    元部分因另有糾紛而未付款，惟訴外人甲○○就該尾款538,
    000 元已另訴請求上訴人給付，案經鈞院95年度訴字第1844
    號判決訴外人甲○○勝訴確定，是兩造債權債務關係僅止53
    8,000 元，被上訴人先利用訴外人甲○○名義以股權讓渡書
    對於上訴人提起訴訟，後又以擔保支票提起本件訴訟，顯乃
    重複不實等語，資為抗辯。
三、原審為被上訴人全部勝訴之判決，上訴人聲明不服，提起上
    訴，並為上訴聲明：(1)原判決廢棄。(2)被上訴人在第一審之
    訴駁回。被上訴人則為答辯聲明：上訴駁回。
四、兩造不爭執之事實：
  (1)被上訴人執有上訴人簽發系爭支票，經伊於95年10月14日為
    付款之提示惟未獲兌現。
  (2)系爭支票係上訴人簽發供作其向訴外人甲○○購買「黃金美
    食屋（澳洲餐廳RODEOO,S）」股份，應付股款1,600,000 元
    之擔保。上訴人嗣依約支付股款計1,062,000 元，均已匯入
    被上訴人帳戶。至尾款538,000 元部分，訴外人甲○○另訴
    請求上訴人給付，業經本院95年度訴字第1844號判決上訴人
    應如數給付訴外人甲○○確定。
五、本件兩造爭點為：(1)被上訴人與上訴人間就系爭票據是否為
    直接前後手，故上訴人得直接援其間原因關係為抗辯? (2)被
    上訴人與上訴人間就系爭票據若非直接前後手，上訴人得否
    援票據法第13條但書規定，主張被上訴人取得票據出於惡意
    ，而以自己與被上訴人之前手間所存之抗辯之事由對抗被上
    訴人?茲分別論斷如後：
  (1)被上訴人與上訴人間就系爭票據是否為直接前後手，故上訴
    人得直接援其間原因關係為抗辯?
    上訴人原主張系爭支票係被上訴人同意出售「黃金美食屋（
    澳洲餐廳RODEOO,S）」股份，乃於95年4 月間以訴外人甲○
    ○名義與上訴人簽訂股權讓渡書，上訴人因此交付系爭支票
    予被上訴人供作擔保等語，後上訴人改稱係在94年11月30日
    前後將系爭支票交付予訴外人甲○○，訴外人甲○○旋將系
    爭支票置入其皮包，當時被上訴人亦同在現場等語（參見本
    院卷第32頁、第42頁），徵之被上訴人執有系爭支票確有訴
    外人甲○○之背書，及上訴人係與訴外人甲○○簽訂股權讓
    渡書，證人甲○○亦證稱：係因上訴人向渠購買「黃金美食
    屋」餐廳股份20股，故上訴人於94年11月間在「黃金美食屋
    」餐廳內間交付系爭支票予渠，渠因另向被上訴人借款投資
    「黃金美食屋」餐廳，故於95年10月間將系爭支票轉讓交付
    被上訴人供作擔保等語（參見本院卷第33頁），均足憑認系
    爭支票確係由上訴人簽發交付予訴外人甲○○後，再由訴外
    人甲○○背書轉讓予被上訴人。況票據為文義證券（形式證
    券），不允債務人以其他立證方法變更或補充其文義（最高
    法院85年臺上字第1398號判例參照）。系爭支票由上訴人簽
    發後，支票背面有訴外人甲○○之背書，存入被上訴人名下
    聯邦商業銀行帳戶提出交換遭退票，現由被上訴人執有支票
    ，有被上訴人提出支票影本及退票理由單影本在卷可佐（參
    見原審支付命令卷第5 頁、第6 頁），亦僅能憑以認定訴外
    人甲○○就系爭支票為上訴人之直接後手，上訴人主張就系
    爭支票伊與被上訴人係直接前後手關係，尚難採信。從而，
    上訴人即不得直接援其與被上訴人間所存抗辯事由對抗被上
    訴人。
  (2)上訴人得否援票據法第13條但書規定，主張被上訴人取得票
    據出於惡意，而以自己與被上訴人之前手間所存之抗辯之事
    由對抗被上訴人?
    按「票據債務人不得以自己與發票人或執票人之前手間所存
    抗辯之事由對抗執票人。但執票人取得票據出於惡意者，不
    在此限。」，票據法第13條定有明文。又票據法第13條但書
    所謂惡意，係指執票人明知票據債務人對於發票人或執票人
    之前手間，有抗辯事由存在而言。又執票人有無惡意，應以
    其取得票據時為決定之標準（最高法院95年臺上字第2862號
    判決參照）。查被上訴人主張於95年10月14日退票前數日受
    讓系爭支票，並與證人甲○○證稱：係在95年10月間交付系
    爭支票予被上訴人情節相符，堪信為真正。又被上訴人自承
    知悉訴外人甲○○執有系爭支票係供作渠與上訴人間股權買
    賣擔保，且知悉上訴人迄至95年6 月19日止業已陸續匯入股
    款1,062, 000元至訴外人甲○○指定被上訴人名下聯邦商業
    銀行帳戶等情（參見本院卷第42頁、第43頁），另本院95年
    度訴字第1844號給付退股金事件，亦據此判決上訴人應給付
    股權轉讓尾款538,000 元確定，此並據本院調取前開卷宗核
    閱確實。本件被上訴人於受讓系爭支票時，既知悉系爭支票
    係供作伊前手即訴外人甲○○與上訴人間就「黃金美食屋」
    餐廳股份買賣價金之擔保，並知悉迄至95年6 月19日止上訴
    人業已給付股款1,062,000 元予訴外人甲○○，應認被上訴
    人受讓系爭支票時業已知悉系爭支票供作擔保訴外人甲○○
    對於上訴人之股款請求權於1,062,000 元範圍內業因清償歸
    於消滅，依前揭規定及說明，上訴人非不得援此與訴外人甲
    ○○間所存抗辯對抗被上訴人。從而，被上訴人所得請求上
    訴人給付之票款金額應扣除上開已受償之金額，經扣除後，
    上訴人所應給付之金額即為538,000 元（1,600,000 元－1,
    062,000 元＝538,000 元）。至證人甲○○稱業依本院95年
    度訴字第1844號民事確定判決聲請強制執行，並已對於上訴
    人受償若干等語，惟此因強制執行而部分清償之事實既係發
    生於被上訴人受讓系爭支票之後，揆之前揭說明，上訴人不
    得援此抗辯對抗被上訴人，至被上訴人日後執本件判決對於
    上訴人求償所得，是否致使訴外人甲○○受有不當得利，上
    訴人得否另行對於訴外人甲○○主張返還不當利得，要屬別
    一問題，附此敘明。
六、綜上所述，被上訴人依票據關係請求上訴人給付538,000 元
    ，及自支付命令送達之翌日即95年11月24日起至清償日止按
    年息5%計算之法定遲延利息，洵屬有據，應予准許，其逾此
    範圍之請求，則屬無據，不應准許。原審就超過上開應准許
    部分，為上訴人敗訴之判決，自有未洽。上訴意旨就此部分
    指摘原判決不當，求予廢棄改判，為有理由。至於上開應准
    許部分，原審判命上訴人給付，並依職權為假執行諭知，核
    無違誤，上訴意旨就此部分指摘原判決不當，求予廢棄改判
    ，為無理由，應駁回其上訴。
七、本件事證已臻明確，兩造其餘主張陳述及所提之證據，均毋
    庸再予審酌，附此敘明。
八、據上論結，本件上訴為一部有理由，一部無理由，依民事訴
    訟法第436 條之1 第3 項、第449 條第1 項、第450 條、第
    79條，判決如主文。
中　　華　　民　　國　　96　　年　　10　　月　　18　　日
                  民事第三庭審判長法　官　汪智陽
                                  法　官　張天民
                                  法　官　熊祥雲
上列正本證明與原本無異。
不得上訴。
中　　華　　民　　國　　96　　年　　10　　月　　18　　日
                      　          書記官　陳鳳怡
